ACORDAO-COMPLETO-2367485

ACÓRDÃO 2937/2019 ATA 47/2019 - PLENÁRIO

VISTOS, relatados e discutidos estes autos que tratam da auditoria realizada nas obras do Canal Adutor do Sertão Alagoano, no âmbito do Fiscobras 2019;
	ACORDAM os Ministros do Tribunal de Contas da União, reunidos em Sessão do Plenário, ante as razões expostas pelo relator, em:
9.1. comunicar à Comissão Mista de Planos, Orçamentos Públicos e Fiscalização do Congresso Nacional que, até o momento, não foram implementadas pelo órgão gestor as medidas saneadoras indicadas por esta Corte para afastar as irregularidades graves que se enquadram no art. 121, inciso IV, da Lei 13.707/2018 (LDO 2019) , apontados no Contrato 58/2010, relativos aos serviços de construção do Trecho 5 do Canal Adutor do Sertão Alagoano, com potencial dano ao erário de R$ 48.331.865,89 e que, desse modo, subsistem as referidas impropriedades, dependendo o seu saneamento da repactuação do contrato pelo órgão de modo a elidir o sobrepreço, conforme determinação do item 9.1 do Acórdão 2957/2015-TCU-Plenário;
9.2. dar ciência do presente Acórdão ao Ministério do Desenvolvimento Regional e à Secretaria de Estado da Infraestrutura de Alagoas, ressaltando que o Relatório e o Voto que o acompanham podem ser consultados no endereço www.tcu.gov.br/acordaos;
9.3. arquivar o presente processo, com fundamento no art. 169, inciso V, do Regimento Interno do Tribunal.

Auditoria nas obras de construção do Canal Adutor do Sertão Alagoano.

Ministério da Integração Nacional (extinto); Ministério do Desenvolvimento Regional; Secretaria de Infraestrutura do Governo do Estado de Alagoas.

3. Interessados/Responsáveis:
3.1. Interessado: Congresso Nacional.

13.1. Ministros presentes: José Mucio Monteiro (Presidente), Walton Alencar Rodrigues, Benjamin Zymler, Augusto Nardes, Aroldo Cedraz (Relator), Raimundo Carreiro e Ana Arraes.
13.2. Ministros-Substitutos convocados: Augusto Sherman Cavalcanti e Marcos Bemquerer Costa.
13.3. Ministro-Substituto presente: André Luís de Carvalho.

AROLDO CEDRAZ

Transcrevo, a seguir, o relatório de auditoria realizado pela Secretaria de Infraestrutura Hídrica, de Comunicações e de Mineração (peça 13) que teve por objetivo fiscalizar a situação das obras do Canal Adutor do Setor Alagoano:
"Apresentação
Trata-se de auditoria que teve por objetivo fiscalizar as obras do Trecho 5 do Canal Adutor do Sertão Alagoano. A Lei 13.808, de 15 de janeiro de 2019 (LOA/2019) destina ao programa de trabalho PT 18.544.2084.10CT.0027 o montante de R$ 64 milhões para as obras em exame.
As obras dos primeiros 150 km do Canal Adutor do Sertão Alagoano foram divididas em cinco trechos. Atualmente encontra-se em execução apenas o Trecho 4 do canal, que corresponde ao segmento entre os quilômetros 92,9 a 123,4.
Os contratos dos Trechos 1 e 2, já encerrados, apresentam achados de auditorias anteriores classificados como IG-C (indício de irregularidade grave com recomendação de continuidade) , cujas situações são detalhadas no Apêndice E deste relatório.
Com relação ao contrato do Trecho 5, que ainda não possui ordem de serviço para o início das obras e nem termo de compromisso firmado com o MDR, antigo Ministério da Integração Nacional (MI) , que dê suporte orçamentário à sua realização, existe achado de auditoria anterior classificado por este Tribunal como IG-P (indício de irregularidade grave com recomendação de paralisação) , que terá sua situação detalhada no item III.1 e na Conclusão deste relatório.
A última fiscalização realizada pelo TCU, no exercício de 2018, constatou que as medidas corretivas necessárias para a retomada da obra paralisada, conforme item 9.1 do Acórdão 2957/2015-TCU-Plenário, de relatoria do Exmo. Ministro Raimundo Carreiro, ainda não foram integralmente cumpridas pela administração. Como resultado, por meio do Acórdão 2461/2018-TCU-Plenário, de relatoria do Ministro Bruno Dantas, a obra do Trecho 5 do Canal Adutor do Sertão Alagoano foi incluída na relação de obras com indício de IGP (irregularidade grave com recomendação de paralisação) enviada à Comissão Mista de Planos, Orçamento e Fiscalização do Congresso Nacional - CMO, ficando impossibilitada de receber recursos até sua regularização.
Convém ressaltar que esta fiscalização foi realizada em cumprimento a dispositivo da LDO 2019 (art. 121, inciso IV, da Lei 13.707/2018) que determina que a seleção de obras do Fiscobras deve abarcar "as obras contidas no Anexo VI - Subtítulos relativos a Obras e Serviços com Indícios de Irregularidades Graves da Lei Orçamentária em vigor que não foram objeto de deliberação posterior do Tribunal de Contas da União pela regularidade", ou seja, obras com IG-R e IG-P ainda vigentes.
I.1. Importância socioeconômica
O Canal Adutor do Sertão Alagoano tem como objetivo aumentar a disponibilidade hídrica das regiões do sertão e do agreste alagoanos, recorrentemente assolados pela seca. Em sua extensão total de 250 quilômetros, desde o município de Delmiro Gouveia até o município de Arapiraca, o canal deverá beneficiar 42 municípios, propiciando oferta de água aos núcleos urbanos e rurais ao longo da extensão do canal. O empreendimento tem por finalidade desenvolver a economia regional pela melhoria das condições de abastecimento humano e dos perímetros de irrigação, pelo desenvolvimento da piscicultura e do agronegócio e pelo remanejamento das adutoras coletivas existentes, com vistas a reduzir os custos de operação e manutenção para a companhia de abastecimento de água do estado.
Introdução 
I.2. Deliberação que originou o trabalho
Em cumprimento ao Acórdão 835/2019-TCU-Plenário, de relatoria do Ministro José Múcio Monteiro, realizou-se a auditoria no Ministério do Desenvolvimento Regional e na Secretaria de Infraestrutura do Governo do Estado de Alagoas, no período compreendido entre 8/4/2019 e 10/5/2019.
As razões que motivaram esta auditoria foram a importância socioeconômica do empreendimento; o grande vulto dos investimentos autorizados na Lei Orçamentária de 2019, no montante de R$ 64 milhões; e a existência de indícios de irregularidades graves decorrentes de fiscalizações anteriores exercidas pelo TCU na obra examinada.
I.3. Visão geral do objeto 
O Canal Adutor do Sertão Alagoano tem início no extremo oeste do estado de Alagoas, na região do sertão, no município de Delmiro Gouveia, próximo às divisas com os estados da Bahia e de Pernambuco, e final no município de Arapiraca, em uma extensão total de 250 km. Já foram contratadas as obras dos primeiros 150 km do canal, correspondentes aos Trechos 1 a 5, além da tomada d'água.
O canal inicia-se em uma estrutura de tomada d'água, associada a uma estação elevatória, implantada em um dos braços do reservatório de Moxotó, próxima à Usina Apolônio Sales. A vazão final de projeto será de 32,0 m³/s. A estação elevatória estará equipada com um total de doze conjuntos motobomba, com capacidade de bombeamento de 2,67 m³/s por unidade (dois conjuntos já estão instalados) , totalizando 32 m³/s, elevando a água a uma altura de aproximadamente 44 metros através de quatro linhas adutoras em aço carbono, com diâmetro de 2,10 m e extensão de 1.700 m, até uma estrutura de transição de quatro tubulações em sifão de 2.000 m de extensão e 2,30 m de diâmetro até o início do canal propriamente dito.
É prevista a utilização das águas do Canal Adutor do Sertão para diversas finalidades por meio de estruturas de derivação por gravidade ou por bombeamento. Além do atendimento aos perímetros irrigados, são previstas derivações para atendimento da agricultura de sequeiro (abastecimento de fazendas, povoados, dessedentação de animais, etc.) e reforço aos sistemas de abastecimento urbanos hoje existentes.
Os cinco trechos já licitados do canal (km 0 ao km 150) foram divididos da seguinte forma:
Trecho 1 (km 0 ao km 45) : execução por meio do Contrato 1/1993-CPL/AL com a Construtora Queiroz Galvão S.A., concluído; transferência de recursos federais por meio do Convênio 964/2001 (Siafi 447151) ;
Trecho 2 (km 45 ao km 64,7) : execução por meio do Contrato 10/2007-CPL/AL com a Construtora Queiroz Galvão S.A., concluído; transferência de recursos federais por meio do Termo de Compromisso 118/2009 (Siafi 663932) ;
Trecho 3 (km 64,7 ao km 92,93) : execução por meio do Contrato 18/2010-CPL/AL com a Construtora OAS Ltda., concluído; transferência de recursos federais por meio do Termo de Compromisso 207/2011 (Siafi 668823) , 1ª etapa, e do Termo de Compromisso 9/2013 (Siafi 674423) , 2ª etapa;
Trecho 4 (km 92,93 ao km 123,4) : execução por meio do Contrato 19/2010-CPL/AL com a empresa Odebrecht Serviços de Engenharia e Construção S.A., atualmente com 76% de execução; transferência de recursos federais por meio do Termo de Compromisso 24/2013 (Siafi 674565) ; e
Trecho 5 (km 123,4 ao km 150) : execução por meio do Contrato 58/2010-CPL/AL com a Construtora Queiroz Galvão S.A., ainda sem ordem de serviço e sem instrumento de transferência de recursos federais.
O custo global do empreendimento, considerando os cinco contratos de obras civis acima mencionados, atualizados até março de 2019, resulta em R$ 3,46 bilhões de reais, conforme detalhado no Apêndice D deste relatório.
O gerenciamento e a supervisão do Trecho 1 da obra estava a cargo da empresa Hidroconsult - Consultoria, Estudos e Projetos S/A. (Contrato 57/2008-CPL/AL) , enquanto o gerenciamento e supervisão dos Trechos 2 a 5 é responsabilidade do Consórcio Concremat/Hidroconsult (Contrato 81/2010-CPL/AL) . A projetista da obra é a sociedade empresária Cohidro - Consultoria, Estudos e Projetos Ltda.
I.4. Objetivo e questões de auditoria 
A presente auditoria teve por objetivo fiscalizar a obra de construção do canal adutor do sertão alagoano - verificação das providências adotadas pelos responsáveis relativas à paralisação da obra pelo TCU (IGP) .
A partir do objetivo do trabalho e a fim de avaliar em que medida os recursos estão sendo aplicados de acordo com a legislação pertinente, formularam-se as questões adiante indicadas:
Questão 1: A administração está tomando providências com vistas a regularizar a situação da obra?
I.5. Metodologia utilizada 
Os trabalhos foram realizados em conformidade com as Normas de Auditoria do Tribunal de Contas da União (Portaria-TCU 280/2010, alterada pela Portaria-TCU 168/2011) e com observância aos Padrões de Auditoria de Conformidade estabelecidos pelo TCU (Portaria-Segecex 26/2009) .
Durante o planejamento e a execução da auditoria, o levantamento das informações sobre os contratos e o andamento da obra foi realizado por meio de ofícios de requisição ao MDR e à Seinfra/AL. Para responder à questão de auditoria da matriz de planejamento e preencher a matriz de achados, foram utilizadas as técnicas de análise documental, conferência de cálculos e consulta a sistemas informatizados.
Não foi executada inspeção física das obras, pois já foram realizadas visitas em auditorias anteriores, sendo o objetivo principal desta auditoria a atualização de informações relativas a achados de auditorias anteriores.
I.6. Limitações inerentes à auditoria 
Não houve imposição de limitações à execução do presente trabalho.
I.7. Volume de recursos fiscalizados 
O volume de recursos fiscalizados alcançou o montante de R$ 447.034.870,74, referente ao valor original do Contrato 58/2010 do Trecho 5 do Canal Adutor do Sertão Alagoano, na data-base junho/2010.
I.8. Benefícios estimados da fiscalização 
Entre os benefícios estimados desta fiscalização, é possível mencionar a correção de irregularidades e impropriedades, bem como a expectativa de controle.
Achados de auditoria
I.9. As medidas corretivas necessárias para a retomada da obra paralisada (conforme acórdão do TCU) ainda não foram integralmente cumpridas pela administração
Tipificação do achado:
Classificação: Falhas e impropriedades (F/I) 
Constatou-se que não houve repactuação do Contrato 58/2010, referente ao Trecho 5 do Canal Adutor do Sertão Alagoano, conforme determinado pelo Acórdão 2957/2015-TCU-Plenário, de relatoria do Ministro Raimundo Carreiro, permanecendo, dessa forma, o sobrepreço então apontado, no valor de R$ 48.331.865,89, com data-base em junho/2010.
Por outro lado, a Seinfra/AL afirma, por meio do Ofício 164/2019/SEINFRA/AL-GS (peça 11) , que promoveu a repactuação do Contrato 19/2010, referente ao Trecho 4 do Canal Adutor do Sertão Alagoano, cumprindo parte do item 9.1 do Acórdão 2.957/2015. Resta pendente, por parte desta unidade técnica, verificar a adequabilidade da repactuação promovida, o que será feito por meio de processo específico destinado a monitorar tal atendimento (TC Processo 006.727/2017-4) .
Ainda no mesmo ofício, a Seinfra/AL discorre sobre as tratativas referentes ao Trecho 5. Afirma que, inicialmente, a contratada foi convocada a repactuar o contrato. Em um segundo momento, foi apresentado ao TCU novo estudo (EVTE) com objetivo de aprimorar o projeto básico, elaborado pelo consórcio gerenciador à época (Consórcio Concremat/Hidroconsult) . O estudo apresentado foi questionado por esta unidade técnica porque, entre outros motivos, alterava o projeto por meio de acréscimos e supressões superiores a 25%, ferindo a lei de licitações.
O Plenário do TCU decidiu, por meio do Acórdão 1034/2018-TCU-Plenário, de relatoria do Ministro Aroldo Cedraz, que a celebração de termo de aditamento contratual, repactuando o Contrato 58/2010 nos estritos termos determinados pelo Acórdão 2957/2015-TCU-Plenário, é condição para que haja análise ou deliberação sobre qualquer planilha orçamentária do Trecho 5 do Canal do Sertão Alagoano por parte desta Corte de Contas.
Por fim, a Seinfra/AL informa a contratação de um novo consórcio Gerenciador/Supervisor das obras - Consórcio Hidroconsult-Engeconsult - por meio do Contrato 75/2017 CPL/AL.
Quanto ao MDR, responsável pelo repasse de recursos para a obra, por meio do Ofício 102/2019/CDC (MDR) /SNSH (MDR) -MDR, informou que "não há até o momento registro de instrumento de repasse formalizado para as obras do Trecho 5. Há pendências técnicas não resolvidas para a aprovação de um plano de trabalho".
Transcreve-se, a seguir, o item 9.1 do Acórdão 2.957/2015:
9.1. determinar à Secretaria de Infraestrutura do Estado de Alagoas (Seinfra/AL) , com fundamento no art. 45, caput da Lei nº 8.443/1992, c/c o art. 251, caput do Regimento Interno que, no prazo de 15 (quinze) dias, a contar da notificação, adote as providências necessárias para a repactuação dos Contratos 19/2010 (firmado com a empresa Odebrecht Serviços de Engenharia e Construção S/A.) e 58/2010 (firmado com a Construtora Queiroz Galvão S.A.) , com vistas à adequação dos preços unitários contratuais aos limites máximos de preços calculados nos autos (Anexo II da instrução de peça 340) , de modo a sanear os sobrepreços de R$ 33.931.699,46 e R$ 48.331.865,89, respectivamente, apontados nos referidos contratos em suas condições originais (data-base janeiro/2010) , bem como os sobrepreços decorrentes dos termos aditivos celebrados posteriormente, promovendo, inclusive, o desconto nas futuras medições dos valores indevidamente pagos, observando que:
9.1.1. caso se confirme a utilização das rochas das escavações obrigatórias dos canais como insumos do processo de britagem no serviço de brita corrida, o preço referencial a ser adotado na repactuação dos contratos deverá prever essa forma de produção do insumo brita, conforme item específico constante do Anexo III da instrução de peça 340;
9.1.2. caso se confirme a utilização preponderante de escavadeiras hidráulicas nas escavações dos canais em materiais de 1ª e 2ª categorias, os preços referenciais devem ser definidos com base nas composições de custos que apresentam equipamentos compatíveis, conforme item de serviço específico do Anexo III da instrução de peça 340; (grifou-se) 
Desta maneira, verifica-se que o Acórdão determinou a adequação dos preços unitários contratuais aos limites máximos de preços calculados naqueles autos.
Ante o exposto, entende-se que o item 9.1 do Acórdão 2957/2015-TCU-Plenário encontrase em estágio de implementação, tendo em vista que a repactuação do Contrato 58/2010CPL/AL (Trecho 5) ainda não foi realizada nem formalizada. Os parâmetros adotados na repactuação do Contrato 19/2010-CPL/AL (Trecho 4) serão inspecionados nos autos do processo de monitoramento, TC Processo 006.727/2017-4, instaurado em decorrência do item 9.3.2 do Acórdão 2957/2015-TCU-Plenário, de relatoria do Min. Raimundo Carreiro.
Desse modo, o encaminhamento a ser apresentado residirá em comunicar à CMO que, até o momento, não foram implementadas as medidas saneadoras indicadas no item 9.1 do Acórdão 2957/2015-TCU-Plenário, com vistas a afastar a IGP apontada no Contrato 58/2010, cujo saneamento depende da repactuação do contrato, de modo a elidir o sobrepreço de R$ 48.331.865,89.
Informações adicionais
Cumpre informar acerca de outro processo em aberto tratando do mesmo objeto, o Contrato 58/2010, referente ao Trecho 5 do Canal do Sertão Alagoano. Trata-se do TC Processo 003.632/2015-6, no qual foi constatado o risco de que os quantitativos e os serviços da planilha orçamentária contratada para o Trecho 5 não estivessem adequados às reais necessidades de execução das obras, implicando a necessidade de significativas alterações dos serviços ali constantes com consequente extrapolação dos limites de alteração contratual, estabelecidos no art. 65, § 1º, da Lei 8.666/1993. Levantou-se também o risco de que os preços reajustados para esse contrato não estejam coerentes com os preços de mercado. Para esse achado foi proposta a oitiva da Seinfra/AL e da empresa contratada, Queiroz Galvão.
O relatório de fiscalização do referido processo, datado de 1º/7/2015, já alertava os gestores para que verificassem a possibilidade de realização de nova licitação, baseado nas experiências com os contratos dos outros trechos da obra e no extenso lapso temporal desde a licitação até aquela data, conforme transcreve-se a seguir:
Considerando que o mesmo projeto básico foi utilizado para a licitação dos Trechos 3, 4 e 5 do Canal do Sertão, as alterações contratuais já observadas na execução dos Trechos 3 e 4 permitem deduzir que há o risco de que os quantitativos e os serviços da planilha orçamentária contratada para o Trecho 5 não estejam adequados às reais necessidades de execução das obras, implicando na necessidade de significativas alterações de serviços e extrapolações dos limites estabelecidos no art. 65, § 1º, da Lei 8.666/1993. 
Além disso, o grande lapso temporal desde a licitação, sem que tenha havido ainda o início das obras do Trecho 5, impõe a necessidade de significativo reajustamento de preços da planilha orçamentária. No entanto, verificou-se que a variação dos preços de mercado no período apresentou grande dispersão em relação ao índice de reajustamento do Contrato 58/2010-CPL/AL, indicando inclusive risco de prejuízo ao erário. 
Tendo em vista que o Trecho 5 ainda não teve a ordem inicial de serviços emitida, considera-se prudente que a Seinfra/AL promova as readequações e atualizações necessárias ao projeto previamente ao início das obras, verificando a necessidade de eventual nova licitação, e reavaliando inclusive a adequabilidade dos preços contratados, após o reajustamento, em relação aos preços atuais de mercado. (grifou-se) 
No referido processo, concluiu-se que o projeto básico utilizado para a licitação do Trecho 5 encontrava-se sem os elementos mínimos necessários e suficientes para a total avaliação da construção do trecho em questão do Canal do Sertão Alagoano, o que enseja a nulidade da licitação e dos atos supervenientes. Uma das mais relevantes evidências da incompletude do projeto configura-se na proposta de aditamento do Contrato 58/2010-CPL/AL, decorrente de novo Estudo de Viabilidade Técnica (EVTE) apresentado em âmbito de oitiva da empresa contratada e do órgão contratante, o qual extrapola os limites de acréscimos e supressões estabelecidos pelo § 1º do art. 65 da Lei 8.666/1993, com considerável possibilidade de novas alterações de serviços e/ou quantitativos após o início das obras, conforme evidenciado pela própria Seinfra/AL.
A proposta de encaminhamento de tal processo inclui determinação ao antigo Ministério da Integração (atual MDR) para que se abstenha de celebrar com o governo do estado de Alagoas instrumento de repasse de recursos federais destinados ao Contrato 58/2010-CPL/AL (Trecho 5 do Canal Adutor do Sertão Alagoano) , até que seja realizada nova licitação para o trecho em questão, uma vez que o atual certame se baseou em projeto básico com graves deficiências, em afronta aos arts. 6º, inciso IX, e 7º, § 4º, da Lei 8.666/1993.
Dessa forma, caso a proposta de encaminhamento do referido processo (TC Processo 003.632/2015-6) seja acolhida pelo Plenário desta Corte de Contas, o processo atual perderia o objeto, em virtude da anulação do Contrato 58/2010.
Conclusão 
Trata-se de auditoria realizada no MDR e na Seinfra/AL, no período de 8/4/2019 a 10/5/2019, com o objetivo de fiscalizar as obras de construção do Trecho 5 do Canal Adutor do Sertão Alagoano.
Com base nos procedimentos provenientes da questão de auditoria, constatou-se que, embora a administração esteja tomando providências com vistas ao atendimento do item 9.1 do Acórdão 2957/2015-TCU-Plenário, não é possível considerar cumprida a determinação referente ao Contrato 58/2010-CPL/AL (Trechos 5) emitida pelo TCU.
A repactuação do referido contrato não foi realizada, muito menos foi formalizada. Dessa forma, avalia-se que deve ser mantida a classificação da irregularidade como IGP, em virtude do que estabelece o art. 121, inciso IV, da Lei 13.707/2018 (LDO 2019) .
Por fim, entre os benefícios estimados desta fiscalização, pode-se mencionar a melhoria na forma de atuação do órgão fiscalizado na execução de contratos e a correção de irregularidades e impropriedades.
Proposta de encaminhamento
Ante todo o exposto, submetem-se os autos à consideração superior, propondo:
comunicar à Comissão Mista de Planos, Orçamentos Públicos e Fiscalização do Congresso Nacional que, até o momento, não foram implementadas pelo órgão gestor as medidas saneadoras indicadas por esta Corte para afastar as irregularidades graves que se enquadram no art. 121, inciso IV, da Lei 13.707/2018 (LDO 2019) , apontados no Contrato 58/2010, relativos aos serviços de construção do Trecho 5 do Canal Adutor do Sertão Alagoano, com potencial dano ao erário de R$ 48.331.865,89 e que, desse modo, subsistem as referidas impropriedades, dependendo o seu saneamento da repactuação do contrato pelo órgão de modo a elidir o sobrepreço, conforme determinação do item 9.1 do Acórdão 2957/2015-TCU-Plenário; (item III.1) 
encaminhar cópia integral da deliberação que vier a ser proferida, acompanhada do relatório e do voto que a fundamentarem, ao Ministério do Desenvolvimento Regional e à Secretaria de Estado da Infraestrutura de Alagoas, para fins de conhecimento; e
encerrar o presente processo, com fundamento no art. 169, inciso V, do Regimento Interno do Tribunal."
	É o Relatório.

não há.

Não atuou.

AUDITORIA DE CONFORMIDADE. OBRA CANAL ADUTOR DO SERTÃO ALAGOANO. FISCOBRAS. INDÍCIOS DE IRREGULARIDADES GRAVES. MANUTENÇÃO DAS IMPROPRIEDADES. SOBREPREÇO. LEI DE DIRETRIZES ORÇAMENTÁRIAS. COMUNICAÇÃO À COMISSÃO MISTA DE PLANOS, ORÇAMENTOS PÚBLICOS E FISCALIZAÇÃO DO CONGRESSO NACIONAL. ARQUIVAMENTO.

RELATÓRIO DE AUDITORIA (RA)

Secretaria de Infraestrutura Hídrica, de Comunicações e de Mineração (SeinfraCOM).

Conforme descrito no Relatório precedente, a presente auditoria, realizada pela Secretaria de Infraestrutura Hídrica, de Comunicações e de Mineração (SeinfraCom) no Ministério do Desenvolvimento Regional e na Secretaria de Estado da Infraestrutura de Alagoas, no âmbito do Fiscobras 2019, teve por objetivo fiscalizar as obras de construção do Trecho 5 do Canal Adutor do Sertão Alagoano, entre os dias 8/4/2019 e 10/5/2019.
2.	O Canal Adutor do Sertão Alagoano tem como objetivo aumentar a disponibilidade hídrica das regiões do sertão e do agreste alagoanos, com o total de 250 quilômetros, desde o município de Delmiro Gouveia até o município de Arapiraca. As obras dos primeiros 150 km do Canal foram divididas em cinco trechos. Conforme aponta o relatório de auditoria, os contratos dos Trechos 1, 2 e 3 já se encontram encerrados.
3.	Os Lotes 4 e 5, por sua vez, ainda não foram concluídos e são objeto de acompanhamento anual por este Tribunal, por força do dispositivo contido na LDO 2019 (art. 121, inciso IV, da Lei 13.707/2018) , de forma a manter a Comissão Mista de Planos, Orçamento e Fiscalização do Congresso Nacional (CMO) ciente da situação do empreendimento, com especial relevância para o Contrato 58/2010-CPL/AL, que, nos termos do Acórdão 2957/2015-TCU-Plenário, está classificado com indícios de irregularidade grave com recomendação de paralisação (IGP) .
4.	Atualmente, o contrato do Trecho 4 (km 92,93 ao km 123,4) encontra-se em execução com 76% concluído e o Trecho 5 (km 123,4 ao km 150) , classificado como IGP, possui avença firmada com a Construtora Queiroz Galvão S.A., não possui ordem de serviço e instrumento de transferência de recursos federais.
5.	Feita essa breve contextualização do empreendimento, passo à análise das conclusões apresentadas pela presente fiscalização, que contemplou uma única questão de auditoria de forma a avaliar se a administração está tomando as providências com vistas a regularizar a situação da obra.
6.	Após as diligências aos órgãos responsáveis, a unidade técnica constatou que, em suma, não houve repactuação do Contrato 58/2010, referente ao Trecho 5, permanecendo o sobrepreço apontado em auditorias anteriores, no valor de R$ 48.331.865,89 (data-base junho/2010) .
7.	Quanto ao Contrato 19/2010, referente ao Trecho 4, a SeinfraCom apurou que a Secretaria de Infraestrutura Estadual promoveu a repactuação da avença, em cumprimento à parte do item 9.1 do Acórdão 2.957/2015. Resta, no entanto, verificar a adequabilidade dos ajustes promovidos, que será realizado no âmbito do TC Processo 006.727/2017-4.
8.	Diante do verificado pela unidade técnica, verifico inalterada a classificação das avenças mencionadas, o que ensejou a proposta de encaminhamento aventada de comunicar à Comissão Mista de Planos, Orçamentos Públicos e Fiscalização do Congresso Nacional que as medidas saneadoras indicadas por esta Corte para afastar os indícios de irregularidades graves apontados no Contrato 58/2010 não foram implementadas pelo órgão gestor responsável.
9.	Todavia, considerando que o TC Processo 029.671/2018-3, autuado para consolidar as fiscalizações de obras públicas realizadas no período entre setembro de 2018 a agosto de 2019 (Fiscobras 2019) , já contemplou a informação de que o Canal Adutor do Sertão Alagoano continua classificado como IGP, entendo que a comunicação à Comissão Mista de Orçamento, para o atendimento ao art. 120 da Lei 13.707/2018 (LDO 2019) , já foi cumprida, todavia não vejo prejuízo em dar conhecimento à referida comissão sobre as conclusões do presente processo, bem como da decisão a ser proferida.
10.	Por já ter cumprido com o seu objetivo, e tendo em vista que as irregularidades existentes nos Contratos 19/2010-CPL/AL e 58/2010-CPL/AL estão sendo tratadas em processos específicos, julgo pertinente realizar o arquivamento dos presentes autos, comunicando a referida Comissão Mista do Congresso Nacional, o Ministério do Desenvolvimento Regional e a Secretaria de Estado da Infraestrutura de Alagoas da deliberação que vier a ser proferida.
Ante o exposto, VOTO por que o Tribunal adote a deliberação que ora submeto à apreciação deste Colegiado.
TCU, Sala das Sessões Ministro Luciano Brandão Alves de Souza, em 4 de dezembro de 2019.
AROLDO CEDRAZ 
Relator